臺灣板橋地方法院民事判決　　　　　　 93年度重訴字第176號
原　　　告　丁○
訴訟代理人　江淑卿律師
被　　　告　乙○○
訴訟代理人　劉竭輝律師
被　　　告　丙○○○
兼　上一人　甲○○
訴訟代理人
上列當事人間請求履行分割協議事件，本院於中華民國94年3 月
15 日 言詞辯論終結，判決如下：
    主      文
被告應就坐落臺北縣三峽鎮○○段內插角小段之陸（地目田
，面積壹壹柒零肆平方公尺）、伍之肆、肆捌地號土地，協同
原告辦理分割登記，將：(一)坐落之陸地號土地如附圖所示
之陸Ａ部分（面積伍陸柒柒平方公尺）登記予被告乙○○所有
；(二)坐落之陸地號土地如附圖所示之陸Ｂ部分暨之
陸Ｃ部分（面積共計陸零貳柒平方公尺）、坐落伍之肆地號土
地如附圖所示伍之肆Ｂ部分（面積零捌平方公尺）登記予原
告所有；(三)坐落伍之肆地號如附圖所示伍之肆Ａ部分（面積
壹柒伍捌平方公尺）、坐落肆捌地號土地（面積肆貳陸捌平方公
尺）登記予被告甲○○、丙○○○保持共有，應有部分各貳分之
壹。
訴訟費用由被告負擔。
    事實及理由
一、本件被告甲○○、丙○○○未於最後言詞辯論期日到場，核
    無民事訴訟法第386 條所列各款情形，爰依原告之聲請，由
    其一造辯論而為判決。
二、原告主張：緣兩造為坐落臺北縣三峽鎮○○段內插角小段33
    之6 、35之4 、48地號土地（下稱系爭土地）之共有人，兩
    造於民國92年6 月3 日由土地代書劉水木見證，簽訂共有物
    協議分割契約（下稱系爭分割協議），約定如附圖所示33之
    6 地號A 部分（面積5677平方公尺，下稱33-6A 土地）分歸
    被告乙○○所有；如附圖所示33之6 地號B 部分、33之6 地
    號C 部分（面積分別為5923平方公尺、104 平方公尺，共計
    6027平方公尺，下稱33-6BC土地）、35之4 地號土地B 部分
    （面積308 平方公尺，下稱35-4B 土地）均分歸原告丁○所
    有；35之4 地號土地A 部分（面積1758平方公尺，下稱35-4
    A 土地）、48地號土地（面積4268平方公尺）分歸被告甲○○、丙○○○保持共有，應有部分各1/2 ，惟被告迄未依約
    履行，乙○○復於92年10月3 日以第1339號存證信函向代書
    劉水木謂90年6 月3 日之共有物協議分割契約書聲明無效，
    被告復於92年11月7 日以第1415號存證信函主張兩造間系爭
    分割協議作廢。系爭分割協議係兩造所簽訂之分割契約，不
    容被告單方面否認其效力爰依系爭分割協議之約定，爰系爭
    分割協議之法律關係，聲明求為判決：被告應就系爭土地三
    峽鎮○○段內插角小段33之6 （地目田，面積11704 平方公
    尺）、35之4 、48地號土地，協同原告辦理分割登記，將：
    (一)坐落33之6 地號土地如附圖所示33-6 A登記予被告乙○○
    所有；(二)坐落33之6 地號土地如附圖所示33-6BC土地、坐落
    35之4 地號土地如附圖所示35之4B土地登記予原告所有；(三)
    坐落35之4 地號如附圖所示35-4A 部分、坐落48地號土地（
    面積肆貳陸捌平方公尺）登記予被告甲○○、丙○○○保持
    共有，應有部分各1/2 等語。
二、被告乙○○則以：兩造為系爭土地之共有人，西毗臺北縣立
    插角國小用地，屬中華民國所有；北濱30等地號土地，為第
    三人所有；南接公路。如按兩造間簽訂之系爭分割協議所載
    內容，逕為協議分割，乙○○分割所得之土地，勢為他人土
    地所圍繞，形成袋地，既對周圍地無通行之權源，又與公路
    無適宜之聯絡，顯不能為通常之使用，影響乙○○之權益甚
    鉅，乙○○自有通行丁○土地之權利等語，聲請求為判決：
    原告之訴駁回。
三、被告甲○○、丙○○○未於最後言詞辯論期日到場，惟其前
    到場則以：同意履行分割協議書等語。
四、兩造於93年6 月1 日協議簡化爭點，其不爭執之事項如下：
    （見本院93年6月1日言詞辯論筆錄即本院卷(一)第93頁）
  (一)兩造不爭執之事項：
    1.兩造係坐落臺北縣三峽鎮○○段插角小段三三之六、三五
      之四及四八地號土地之共有人，丁○、乙○○之應有部分
      均各為三分之一，甲○○、丙○○○之應有部分均各為六
      分之一。
    2.兩造間九十二年六月三日就系爭三筆土地簽訂之共有物協
      議分割契約書形式上及實質上均為真正。
    3.被告迄未依前揭分割契約書辦理分割登記。
  (二)兩造爭執之事項：
    1.被告得否以乙○○依兩造間分割契約書所分得之土地將成
      袋地為由，拒絕履行分割契約書所載之分割登記義務？
    2.乙○○依前揭分割契約書分得之土地是否將成為袋地？
五、原告主張兩造為系爭土地之共有人，兩造於92年6 月3 日由
    土地代書劉水木見證，簽訂系爭分割協議，約定33-6A 土地
    分歸乙○○所有，33-6BC、35-4B 土地分歸原告所有，35-4
    A 、48地號土地則分歸甲○○、丙○○○保持共有，應有部
    分各1/2 ，惟被告迄未依系爭分割協議履行之事實，業據原
    告提出土地登記謄本4 件、分割協議影本1 件為證，並經兩
    造協議所不爭執，洵堪採信為真實。
六、原告得依系爭分割協議，請求被告協同為分割登記：
  (一)乙○○固以：依系爭分割協議為分割登記結果，將致乙○○
    所分得之33-6A 土地形成袋地，而有通行周圍土地之必要，
    故系爭分割協議顯屬無效等語。
  (二)按共有物之分割，依共有人協議之方法行之；次按因土地一
    部之讓與或分割，致有不通公路之土地者，不通公路土地之
    所有人，因至公路，僅得通行受讓人或讓與人或他分割人之
    所有地，民法第824 條第1 項、第789 條第1 項分別定有明
    文。
  (三)兩造既就系爭土地訂立系爭分割協議，依主文所示之方式協
    議分割，被告自有履行分割協議之義務。又系爭土地非屬都
    市土地，用地別編定為森林區農牧用地，屬農業發展條例所
    稱之「耕地」，如辦理分割應受同條例第16條第3 款、第4
    款規定限制，即分割後土地宗數不得超過共有人人數，部分
    共有人亦得主張就其應有部分仍為共有，但不得維持全體共
    有人共有情形。再者，如未分割，僅依私法買賣契約或協議
    書取得系爭三筆土地時，則依農業發展條例第31條及土地登
    記規則第101 條規定，應請提出農業用地作農業使用證明書
    始得准予辦理所有權移轉登記，除此，取得人並無資格及面
    積限制等情，業據本院依職權向臺北縣樹林地政事務所查明
    屬實，有該所94年1 月31日北縣樹地登字第094001093 號函
    附卷可憑（見本院卷(二)第18頁）。系爭土地係兩造協議分割
    ，揆諸前開說明，分割後土地宗數不得超過共有人人數，部
    分共有人亦得就其應有部分保持共有，故原告依系爭分割協
    議請求被告協同就如主文所示之分割方式，辦理分割登記，
    並無違反農業發展條例第16條第3 款、第4 款之規定，亦無
    其他違反強制或禁止規定之情形。原告請求被告依系爭分割
    協議所約定之分割方式，協同辦理系爭土地之分割登記，洵
    屬有據。而兩造於辦理系爭土地分割登記時，是否能提出農
    業用地作農業使用證明書，要非本件應予審酌之事項，蓋農
    業用地作農業使用證明書，係與稅捐類似，屬行政機關審核
    是否受理人民申請辦理土地登記之業務，如原告請求被告為
    土地所有權移轉登記，於辦理登記時亦須向地政機關提出已
    繳納土地相關稅捐（如土地增值稅、契稅、贈與稅等）之繳
    款書，始得辦理登記，但非謂原告於繳納稅捐完畢前不得以
    訴訟請求被告辦理所有權移轉登記，故本院亦毋庸審酌兩造
    於實際向地政機關申請辦理系爭土地分割登記時，能否提出
    系爭土地農業用地作農業使用證明書，附此敘明。
  (四)至乙○○抗辯其因系爭分割協議約定之分割方法，將致其分
    得之33-6A 土地形成袋地等語，係屬兩造依系爭分割協議辦
    妥分割登記後，乙○○是否依民法第789 條第1 項向其他分
    割人請求通行其所有地，或是否有袋地通行權之問題，要與
    被告是否負有履行分割協議之義務，乃屬二事，乙○○以其
    分得之土地將形成袋地為由，抗辯系爭分割協議無效云云，
    尚乏依據。
七、從而，原告依據兩造間之系爭分割協議，請求被告就系爭土
    地三峽鎮○○段內插角小段33之6 （地目田，面積11704 平
    方公尺）、35之4 、48地號土地，協同原告辦理分割登記，
    將：(一)坐落33之6 地號土地如附圖所示33-6 A登記予被告乙○○所有；(二)坐落33之6 地號土地如附圖所示33-6BC土地、
    坐落35之4 地號土地如附圖所示35之4B土地登記予原告所有
    ；(三)坐落35之4 地號如附圖所示35-4A 部分、坐落48地號土
    地（面積肆貳陸捌平方公尺）登記予被告甲○○、丙○○○
    保持共有，應有部分各1/2 ，洵屬有據，應予准許。
八、結論：本件原告之訴為有理由，依民事訴訟法第385 條第1
    項前段、第78條、第85第2 項，判決如主文。
中　　華　　民　　國　　94　　年　　3 　　月　　29　　日
                  民事第一庭    法　官　周舒雁
上列正本係照原本作成
如對本判決上訴，須於判決送達後20日內向本院提出上訴狀
中　　華　　民　　國　　94　　年　　3 　　月　　29　　日
                                書記官  張坤校
